臺灣臺北地方法院刑事判決　　　　　　 100年度易字第1978號
公　訴　人　臺灣臺北地方法院檢察署檢察官
被　　　告　洪清潭
選任辯護人　陳文禹律師
上列被告因違反藥事法案件，經檢察官提起公訴（100 年度偵字
第13316 號），本院判決如下：
    主  文
洪清潭共同未經核准擅自輸入醫療器材，處有期徒刑陸月，如易
科罰金，以銀元佰元即新臺幣玖佰元折算壹日；減為有期徒刑
月，如易科罰金，以銀元佰元即新臺幣玖佰元折算壹日。
    事  實
一、洪清潭、韓志鴻（涉犯共同未經核准擅自輸入醫療器材部分
    ，應由檢察官另案偵辦）均係址設臺北市中山區○○○路○
    段103 號5 樓京璞股份有限公司（下稱京璞公司）負責人即
    董事長、總經理，其2 人於執行業務之際，明知輸入醫療器
    材，應向行政院衛生署食品藥物管理局申請查驗登記，經核
    准發給醫療器材許可證後，始得輸入；竟未向行政院衛生署
    申請並領有醫療器材許可證，於民國93年某日時許，共同自
    香港購入Q-light 極化光儀1 部（下稱系爭醫療器材）。嗣
    於98年11月17日上午10時10分許，經臺北市政府中區聯合稽
    查分隊，在址設臺北市大安區○○○路○ 段126 號6 樓之京
    璞公司關係企業第凡內診所內查獲，並扣得京璞公司資產移
    轉與第凡內診所之系爭醫療器材。
二、案經臺北市政府衛生局函請臺灣臺北地方法院檢察署檢察官
    偵查起訴。
    理  由
壹、程序部分：
一、按除簡式審判程序、簡易程序及第376 條第1 款、第2 款所
    列之罪之案件外，第一審應行合議審判，96年7 月4 日修正
    公布之刑事訴訟法第284 條之1 定有明文。查本案被告洪清
    潭涉犯藥事法第84條第1 項未經許可擅自輸入醫療器材罪，
    最重本刑為有期徒刑3 年以下，則其所犯為刑事訴訟法第37
    6 條第1 款所列之罪，揆諸上開規定，本案第一審無庸行合
    議審判，合先敘明。
二、次按被告以外之人於審判外之言詞或書面陳述，除法律有規
    定者外，不得作為證據；被告以外之人於審判外向法官所為
    之陳述，得為證據；被告以外之人於審判外之陳述，雖不符
    刑事訴訟法第159 條之1 至之4 之規定，而經當事人於審判
    程序同意作為證據，法院審酌該言詞陳述或書面陳述作成時
    之情況，認為適當者，亦得為證據，刑事訴訟法第159 條第
    1 項、第159 條之1 第1 項、第159 條之5 第1 項分別定有
    明文。經查，證人廖美珠、潘秋彤、韓志鴻、游瓊珠、陳柏
    蒼於本院99年度易字第2921號案件（下稱前案）審理時，在
    法官所為證述，雖屬於本案審判外所為之傳聞證據，然揆以
    上揭條文，自得作為證據。至本件被告、辯護人就所引之其
    他審判外書面陳述之證據能力均不爭執，迄至言詞辯論終結
    亦未對該等證據之證據能力聲明異議（見本院卷第12頁），
    本院審酌該筆錄作成時，核無違法取證或其他瑕疵，認為以
    之作為本案之證據屬適當，自有證據能力。
貳、實體部分：
一、訊據被告固對自身為京璞公司董事長乙節不爭執，惟矢口否
    認有何未經許可擅自輸入醫療器材犯行，辯稱：我雖然是公
    司負責人，但我只是出資人，負責京璞公司財務控制與監管
    ，至於公司實際之經營，都是由公司總經理韓志鴻負責，系
    爭醫療器材之採購亦係韓志鴻去香港參展，由香港帶回臺灣
    ，韓志鴻後來有做一些計畫，我才知道公司有系爭醫療器材
    云云。辯護人辯護意旨略以：被告僅係居於公司投資者角色
    ，公司的營運包括醫療器材購買，均係京璞公司總經理韓志
    鴻所做之決定，與被告無涉，被告是系爭醫療器材採購之後
    ，才知道系爭醫療器材存在，而系爭醫療器材並非侵入性治
    療，而係提供不同的光給予安定性，應不屬於醫療器材云云
    。經查：
  (一)、被告為京璞公司董事長負責人，公司營業項目包括醫療器
      材批發項目，系爭醫療器材為京璞公司於93年間進口，嗣
      置放於京璞公司關係企業第凡內診所內，第凡內診所內存
      置系爭醫療器材產品說明文件；並於診所網站上服務項目
      中，明確刊登「脈衝光術後肌膚保養新嬌寵兒，主要利用
      『Q-LIGHT 』極化光儀為高品質先進之醫療器材，結合光
      療領域裡最新研究技術，可放射出不同光線，達到治療和
      保養兼具效果」，嗣於98年11月17日上午10時10分許經臺
      北市政府中區聯合稽查分隊在診所內查獲，臺北市政府衛
      生局並於99年1 月6 日查扣系爭醫療器材等節，有證人潘
      燕妮（即第凡內診所、京璞公司會計）在臺北市政府衛生
      局調查紀錄表中證述在卷（見臺灣臺北地方法院檢察署99
      年度偵字第2890號卷〈下稱偵卷〉第6 至7 、24至25頁）
      ，並有京璞公司之臺北市政府營利事業登記證、京璞公司
      購置系爭醫療器材之轉帳傳票、支付憑單、發票、京璞公
      司第一商業銀行存款存根聯各1 紙、系爭醫療器材產品說
      明文件、英文說明文件、第凡內診所服務項目網頁列印資
      料各1 份、臺北市政府衛生局檢查工作日記表4 份、查扣
      物品清單1 紙、查獲照片11張在卷可查（見偵卷第2 至3
      、12至23、28、29至49、50至52、54至68頁），此節足堪
      認定。
  (二)、按醫療器材包括診斷、治療、減輕或直接預防人類疾病，
      或足以影響人類身體結構及機能之儀器、器械、用具及其
      附件、配件、零件，藥事法第13條有明文規定。查系爭醫
      療器材之產品英文說明文件「Operating Instructions
      for Lighttherapy devices Q.Light 200 Q.Light Colou
      r Therapy 」中「IIIIntended Use」所述：「The device
      serves for medical treatment of inflammatory proce
      s ses （bio stimulant ）,e.g.Invigoration of wound
      healing, activating the endogenous immune system
      as well as for general regeneration processes. For
      cosmetic indications the device can be used e.g.
      in the case of bad skin, acne and for skin regenera
      tion. 」，並輔以上揭第凡內診所亦確實於網站上刊載診
      所服務項目為：利用系爭醫療器材作為脈衝光術後肌膚保
      養，該器材為高品質先進之醫療器材，可放射出不同光線
      ，達到治療和保養兼具效果等節，則可認系爭醫療器材既
      用以診療，自應以醫療器材為管理，行政院衛生署98年12
      月30日衛署藥字第0980035541號函文意旨亦同此認定（見
      偵卷第4 至5 頁）。又現今醫療器材附屬產品之種類繁雜
      ，且日新月異，難以一一列舉，如產品符合上開藥事法所
      稱醫療器材之定義，但醫療器材管理辦法附件一中查無適
      當品項者，藥商或民眾仍得依據醫療器材管理辦法第6 條
      之規定，檢附原產品說明書等資料，向行政院衛生署食品
      藥物管理局函詢醫療器材分類分級品項及管理模式，而系
      爭醫療器材既有上揭所述之產品用途功能，符合上開藥事
      法所稱醫療器材之定義，自應以醫療器材列管，依藥事法
      第40條規定，凡製造、輸入醫療器材，應由藥商向本署食
      品藥物管理局申請查驗登記，經核准發給醫療器材許可證
      後，始得製造、輸入及販售，行政院衛生署99年4 月13日
      署授食字第0990016016號函文意見亦可參佐（見偵卷第10
      2 至103 頁）。是以，系爭醫療器材縱無法明確定性為醫
      療器材管理辦法附件之品項，惟仍不解其係屬於藥事法第
      13條所規範之醫療器材，應依同法第40條規定向行政院衛
      生署食品藥物管理局申請查驗登記，經核准發給醫療器材
      許可證後，始得輸入乙節，被告辯護人辯稱系爭醫療器材
      並非屬於藥事法規範之醫療器材云云，洵屬無據，並非可
      採。
  (三)、至被告、辯護人否認被告對於系爭醫療器材進口知情云云
      。惟查，證人韓志鴻於前案審理時具結證稱：我於93年間
      ，有京璞公司約10分之1 出資比例，任職京璞公司業務部
      總經理，被告當時為京璞公司董事長，算是我的老闆，我
      平常會透過定期開會或口頭向被告報備京璞公司營運狀況
      ，而公司購買機器時，需要與被告討論，得到被告同意後
      再購買。當時我要去香港看展前，有很多機器廠商郵寄目
      錄到公司來，我看展時覺得系爭醫療器材很便宜，但離開
      香港前，並沒有確定要購買，嗣後蒐集資料，跟被告及陳
      柏蒼主任討論過，才決定購買，購買機器前，被告已經知
      道我要購買系爭醫療器材，我也有向被告說明機器的使用
      方式及專業知識。系爭醫療器材之採購支付憑單、轉帳憑
      單等文件上總經理之簽名，是我親簽的，但我不知道為何
      支付憑單上沒有董事長欄（即被告）簽名，因為程序應該
      是我簽完名後送到被告總公司去，再由總公司撥款出去。
      我確認我有將支付憑單，由會計游瓊珠跑公文送董事長辦
      公室給董事長核章，至於被告簽不簽，我沒有辦法控制。
      以我在公司之職權權限，是無法自行決定購買系爭醫療器
      材的，我的額度是一般用品新臺幣（下同）2 萬元以下等
      語（見前案本院卷第185 至189 頁背面）。另證人陳柏蒼
      於前案審理時結稱：我在93年間，擔任京璞公司業務主任
      ，負責另外一台機器之販售與租賃，當時公司董事長是被
      告；總經理是韓志鴻，我沒有參與購買系爭醫療器材之決
      策，但是京璞公司要買類似這樣的儀器一般就是董事長或
      總經理他們2 人決定，韓志鴻有沒有就系爭醫療器材跟我
      討論，我不太記得，但是韓志鴻於93年間到香港看展回來
      後，應該有告訴我系爭醫療器材這個東西，當時有考慮引
      進系爭醫療器材到京璞公司，是有在評估該器材，我與韓
      志鴻或被告如果有開會議的話，應該是討論這個機器是否
      要引進、要如何販賣的問題等語（見前案本院卷第206 至
      210 頁背面）。互核上揭證述內容，可知證人韓志鴻於93
      年間，至香港看展返國後，有與證人陳柏蒼討論系爭醫療
      器材，並向公司負責人之被告說明公司欲購置之系爭醫療
      器材使用方式及相關專業知識，而依京璞公司經營情形，
      該類型儀器之採買確實需由董事長、總經理決策乙節，系
      爭醫療器材之決策，應係被告、證人韓志鴻2 人共同決策
      而為。被告、辯護人雖爭執證人韓志鴻證述之憑信性，稱
      因與證人韓志鴻有仇隙、雙方有訴訟云云，然查，證人韓
      志鴻所為證言，核與證人陳柏蒼證述內容大致相符，應具
      相當可信性，再佐以系爭醫療器材之價格為92,356元，且
      該類型採購應由董事長、總經理決策之節，被告空言指摘
      證人韓志鴻證言，否認參與系爭醫療器材購買決策過程，
      應非可信。
  (四)、另證人游瓊珠（即京璞公司會計）於前案審理時結稱：系
      爭醫療器材支付憑單會計出納上之「游瓊珠」印章是我親
      蓋的，該憑單是公司購買零件東西之用，請款的部分是由
      范姜蕎希申請，以前京璞公司付款並非我們這邊自己處理
      ，而是要拿到京璞公司之母公司華岡船務股份有限公司〈
      下稱華岡公司〉那邊審核支付，我只是負責京璞公司之代
      辦，整理支付憑單送到華岡公司財務經理廖美珠，由華岡
      公司做支付動作，他們會幫我們蓋章做支付的動作，系爭
      醫療器材之支付憑單並非正式傳票，只是支付憑單，至於
      董事長為何沒有簽名，我已經忘記了，而系爭醫療器材轉
      帳傳票上只有我簽章，沒有其他主管簽章，是因為韓志鴻
      總經理認為這只是內帳，他只需要在支付憑單上蓋章即可
      ，沒有那麼多時間在轉帳傳票上逐張簽名，至於系爭醫療
      器材購買之決策過程，我並不知情，但就我所知，京璞公
      司購買東西之請款流程，是否需經過董事長決定，是要看
      採購金額之大小，至於韓志鴻總經理職權是否為2 萬元，
      時間太久我不記得了等語（見前案本院卷第206 至210 頁
      背面）。證人范姜蕎希（即韓志鴻總經理秘書）於前案審
      理時結證：我於93年間，擔任京璞公司韓志鴻總經理之秘
      書，系爭醫療器材支付憑單是由我簽名申請，做公司購買
      儀器之用憑單填載完畢後，我將憑單交給韓志鴻總經理，
      系爭醫療器材採購細節，我沒有印象，被告不常出現在京
      璞公司，被告與韓志鴻總經理開會時，我並不會出席，所
      以我也不清楚被告是否會過問京璞公司營運狀況等語（見
      前案本院卷第190 至191 頁）。至證人廖美珠（即華岡公
      司財務部經裡，同時負責被告個人投資之財務控管）於前
      案審理時結稱：93年間，京璞公司財務游瓊珠親自將系爭
      醫療器材購買申請之請款單、憑單送到我這邊，我核對其
      上金額及韓志鴻總經理簽章，就由被告控管之京璞公司第
      一銀行城東分行帳戶撥款至韓志鴻控管之第一銀行延吉分
      行，我在撥款前並未與被告聯絡，因為被告授權我說只要
      認定韓志鴻總經理蓋章之文件，我就可以撥款，不須拿給
      被告審核，該台機器購買價金是由我們這邊支付的，通常
      京璞公司之業務係他們與被告自行聯絡，不須透過我，京
      璞公司雖有獨立的財務，但是購買機器需要向我請款，因
      為韓志鴻那邊的人事業務都是韓志鴻的人，被告以投資者
      的身分控管財務（見前案本院卷第137 至140 頁背面）。
      證人潘秋彤（即京璞公司稽查審核財務之副總）於前案審
      理時證稱：被告為京璞公司老闆，但公司平常事務決策是
      韓志鴻負責，我不知道公司為何要購買系爭醫療器材，該
      器材是我任職之前就買的，當時是誰負責審核我不知道，
      我是嗣後由傳票上得知公司購買該器材，該器材從京璞公
      司轉到被告個人獨資之第凡內診所時，被告並未參與等語
      （見前案本院卷第140 頁背面至143 頁）。互核上揭證言
      ，可知系爭醫療器材係證人范姜蕎希填載支付憑單，送證
      人韓志鴻確認簽章，再由證人游瓊珠即會計送至被告控管
      財務之華岡公司，由證人廖美珠審核採購金額、確認韓志
      鴻總經理簽章，進而由被告控管之京璞公司第一銀行城東
      分行帳戶撥款支出等節，而以該等決策、撥款流程，倘非
      對公司重要之採購議案，實無由被告控管財務之華岡公司
      撥款之必要，故依此等支付憑單簽載、撥款流程，應可認
      系爭醫療器材之購買對於京璞公司而言，確屬重要，且需
      多方財務控管之議案，益徵證人韓志鴻上揭證述提及被告
      確於事前參與系爭醫療器材購買決策等語，及證人陳柏蒼
      證稱公司購買類似儀器一般由董事長、總經理2 人決定等
      語非虛，被告及辯護人該部分之辯解，應屬嗣後飾卸之詞
      ，並非可信。至證人范姜蕎希、廖美珠、潘秋彤證稱：被
      告不常出現京璞公司、並未負責京璞公司營運，公司平常
      事務為韓志鴻負責云云。惟查，證人范姜蕎希僅為證人韓
      志鴻秘書，就系爭醫療器材購買細節，並不瞭解；證人廖
      美珠僅為華岡公司財務部經裡，均未涉入京璞公司經營決
      策流程；證人潘秋彤係系爭醫療器材採購後，始至京璞公
      司服務，3 人均非京璞公司購買系爭醫療器材決策之相關
      人員，縱令其3 人證述被告確實不常出現於京璞公司、未
      參與營運等語，亦無解於被告身為公司負責人，對公司決
      策購買系爭醫療器材之重要性，故此等證言無從為有利於
      被告之認定。
  (五)、被告另辯稱：京璞公司有為證人韓志鴻開設1 個帳戶，只
      要他的憑單送至公司，經過會計審核即可撥款，是零用金
      5 萬元之限制，但是證人韓志鴻若有提計畫，超過5 萬元
      就應該由公司決定是否採買，零用金5 萬元不包括購買設
      備在內，這部分是公司上下都知道的事情，所以5 萬元以
      內是給證人韓志鴻的零用金，不用知會總部，但是5 萬元
      至50萬元之間，總部也會直接撥款，不用知會我，只要有
      韓志鴻的簽字，就會撥款，而此部分也是全公司都知道的
      事情云云，就證人韓志鴻於京璞公司可自行決策採購之金
      額部分，與證人韓志鴻所稱一般物品2 萬元之證言，明顯
      相違，而被告供稱證人韓志鴻申請5 萬元至50萬元之申請
      ，總部亦會直接撥款，全公司均知情等語，亦與上揭證人
      游瓊珠證述內容不同，是被告所稱證人韓志鴻之零用金限
      制為5 萬元，5 萬至50萬元間之請款，均不須知會被告，
      總部會直接撥款云云，真實性存疑，並非可信，應屬被告
      臨訟置辯情詞，亦無從為有利於被告之認定。
  (六)、綜上各節，被告與韓志鴻分別為京璞公司董事長、總經理
      ，2 人於執行業務之際，明知輸入醫療器材，應向行政院
      衛生署食品藥物管理局申請查驗登記，經核准發給醫療器
      材許可證後，始得輸入；竟於民國93年間，共同決策自香
      港購入系爭醫療器材1 部之行為，應可認定，被告及辯護
      人上揭辯詞，均屬無稽，尚非可信。本案事證明確，被告
      犯行可堪認定，應予依法論科。
二、按被告行為後，前於94年2 月2 日修正公布之刑法，已自95
    年7 月1 日起施行，另刑法施行法亦於95年6 月14日增訂該
    法第1 條之1 規定，並自95年7 月1 日施行。其中修正後刑
    法第2 條之規定，乃係關於新舊法比較適用之準據法，其本
    身無關行為可罰性要件之變更，故於95年7 月1 日刑法修正
    施行後，如有涉及比較新舊法之問題，即應逕依修正後刑法
    第2 條第1 項規定，為「從舊從輕」之比較，最高法院95年
    度第8 次刑事庭會議決議意旨參照。經查：
  (一)、修正前刑法第28條規定：「二人以上共同『實施』犯罪之
      行為者，皆為正犯。」，修正後則規定：「二人以上共同
      『實行』犯罪之行為者，皆為正犯。」，所謂「實行」係
      指犯罪行為人從事構成要件之行為。「實施」則涵蓋實行
      、陰謀、預備、著手概念在內，非僅侷限於直接從事犯罪
      構成要件之行為。因「實行」較「實施」之意涵範圍窄，
      故抽象上以修正前刑法第28條規定較為不利。
  (二)、藥事法第84條第1 項之法定罰金刑最低度部分，依被告行
      為時刑法第33條第5 款規定為銀元1 元，而銀元與新臺幣
      間折算，依現行法規所定貨幣單位折算新臺幣條例規定，
      以銀元1 元折算新臺幣3 元，依95年7 月1 日施行之刑法
      第33條第5 款之規定罰金最低額為新臺幣1,000 元，經比
      較新舊法之規定，應認修正後刑法第33條第5 款所定罰金
      最低數額，較修正前提高，自應以修正前刑法第33條第5
      款規定有利於被告。
  (三)、綜合各條文修正前後之比較，適用修正後之刑法規定，並
      未對被告更為有利，揆諸前揭刑法第2 條第1 項前段規定
      ，自應適用修正前刑法之規定。
三、論罪科刑之理由：
  (一)、核被告所為，係犯藥事法第84條第1 項之未經許可擅自輸
      入醫療器材罪。
  (二)、被告與韓志鴻就上開犯行，係分別以京璞公司董事長、總
      經理身分，共同決策系爭醫療器材之進口，有犯意聯絡及
      行為分擔，應論以共同正犯。
  (三)、爰審酌被告身為京璞公司負責人，明知輸入醫療器材，應
      向行政院衛生署食品藥物管理局申請查驗登記，經核准發
      給醫療器材許可證後，始得輸入，竟與韓志鴻共同決議，
      擅自由香港購入系爭醫療器材，妨礙衛生主管機關針對醫
      療器材管理之正確性，其後甚將該器材置放第凡內診所，
      並以網站行銷宣稱該非法輸入醫療器材之療效，影響就診
      民眾權益甚鉅，所為非是，被告於犯罪後矢口否認犯行，
      難認具有悔意，犯罪後態度不佳，惟被告前未有犯罪紀錄
      ，有臺灣高等法院被告前案紀錄表1 份存卷可查，素行尚
      可，教育程度為大專畢業，為華岡集團負責人，年收入5,
      000 萬元，需扶養配偶等一切情狀，量處如主文所示之刑
      。又被告於行為時之刑法第41條第1 項前段規定：「犯最
      重本刑為5 年以下有期徒刑以下之刑之罪，而受6 個月以
      下有期徒刑或拘役之宣告，因身體、教育、職業、家庭之
      關係或其他正當事由，執行顯有困難者，得以1 元以上3
      元以下折算1 日，易科罰金。」，被告行為時之易科罰金
      折算標準，修正前罰金罰鍰提高標準條例第2 條前段（現
      已刪除）規定，就其原定數額提高為100 倍折算1 日，則
      本件被告行為時之易科罰金折算標準，應以銀元300 元折
      算1 日，經折算為新臺幣後，應以新臺幣900 元折算為1
      日。惟被告行為後，新修正之刑法第41條第1 項前段則規
      定：「犯最重本刑為5 年以下有期徒刑以下之刑之罪，而
      受6 個月以下有期徒刑或拘役之宣告者，得以新臺幣1,00
      0 元、2, 000元或3, 000元折算1 日，易科罰金。」，比
      較修正前後之易科罰金折算標準，以95年7 月1 日修正公
      佈施行前之規定，較有利於被告，則應依新修正刑法第2
      條第1 項前段規定，適用修正前刑法第41條第1 項前段規
      定，諭知易科罰金之折算標準。
  (四)、又被告犯本案之犯罪時間在96年4 月24日之前，合於中華
      民國96年罪犯減刑條例第2條 第1 項第3 款規定，且無該
      條例第3 條規定不予減刑之情形，減其宣告刑二分之一
      ，併依該條例第9 條及修正前刑法第41條第1 項前段規定
      諭知易科罰金折算之標準。
  (五)、至扣案之系爭醫療器材為京璞公司之資產，並非屬被告所
      有且犯本案所得之物，故不予宣告沒收，併予陳明。
據上論斷，應依刑事訴訟法第284 條之1 、第299 條第1 項前段
，藥事法第84條第1 項，刑法第11條前段、第2 條第1 項前段，
修正前刑法第28條、第41條第1 項前段，廢止前罰金罰鍰提高標
準條例第2 條，現行法規所定貨幣單位折算新臺幣條例第2 條，
中華民國96年罪犯減刑條例第2 條第1 項第3 款、第7 條、第9
條，判決如主文。
本案經檢察官鄧定強到庭執行職務。
中    華    民    國   100    年    9     月    22    日
                  刑事第八庭      法  官 湯千慧
以上正本證明與原本無異。
如不服本判決應於收受送達後10日內向本院提出上訴書狀，並應
敘述具體理由；其未敘述上訴理由者，應於上訴期間屆滿後20日
內向本院補提理由書（均須按他造當事人之人數附繕）「切勿逕
送上級法院」。
                                  書記官  游雅鈞
中    華    民    國   100    年    9     月    22    日
附錄本案所犯法條全文：
藥事法第84條
未經核准擅自製造或輸入醫療器材者，處3 年以下有期徒刑，得
併科新台幣10萬元以下罰金。
明知為前項之醫療器材而販賣、供應、運送、寄藏、牙保、轉讓
或意圖販賣而陳列者，依前項規定處罰之。
因過失犯前項之罪者，處6 月以下有期徒刑、拘役或新台幣5 萬
元以下罰金。  法人或自然人亦科以各該條之罰金。